【裁判字號】    89,再,197
【裁判日期】    891219
【裁判案由】    拍賣抵押物
【裁判全文】
臺灣高等法院花蓮分院民事裁定  八十九年度再字第一九七號
      再審聲請人  乙○○
      再審相對人  甲○○
右聲請人因與相對人甲○○間承受拍賣抵押物事件，對於中華民國八十九年十一月十
四日本院八十九年度抗字第二三四號裁定及臺灣花蓮地方法院八十八年度執字第一七
八一裁定，聲請再審，本院裁定如左：
      主      文
再審之聲請駁回。
再審訴訟費用由再審聲請人負擔。
      理      由
一、本件再審聲請人於原審聲請意旨略以：聲明人（即本件再審原告）乙○○係相對
    人（即本件再審相對人）即債務人甲○○之抵押債權人，前經查封強制執行債務
    人甲○○所有座落花蓮縣吉安鄉○○段六二一地號土地，及其上之查封建號六０
    三號建物，經二次拍賣無人應買，遂於民國（下同）八十九年九月二十六日以二
    拍底價新台幣一千三百六十萬元，聲明承受，並經鈞院准予承受在案，茲聲明人
    為前揭土地第一順位抵押權人，聲明以債權額抵銷承受價額等語。
二、本院八十九年度抗字第二三四號裁定以：原審以本件拍賣公告第八項已載明「得
    標人應於得標後七日內交足全部價金」等語，此雖係針對拍定人所公告之事項，
    然於拍賣期日無人應買，債權人當場表示承受之情形，亦應有其適用。況且，聲
    明人（即本件再審聲請人）於八十九年九月二十六日前揭不動產第二次拍賣期日
    到場，於無人應買之後，當場表示願以該次拍賣底價聲明承受，經執行法官准予
    承受，並已另行諭知「應於七日內繳清價款，逾期視為棄權」。聲請人經確認無
    訛，並無異議後簽名，有拍賣筆錄乙份在卷可稽，顯見聲明人已同意繳清承受價
    款，契約關係已然成立，豈能於事後反悔另行主張，欲以債權額抵繳承受價款。
    又債權人承受後該如何繳納價款，執行法院應有權決定，況且，不動產買賣涉及
    土地增值稅之課徵，而土地增值稅之核課，均係承受後始由執行法院通知稅捐稽
    徵機關核算土地增值稅應納稅額後，承受債權人拒繳土地增值稅，即將產生另由
    稅捐稽徵機關對承受債權人聲請強制執行之問題，此與准許債權人承受之目的，
    在於能迅速終結執行程序之立法意旨有違。綜上所述，原審前經斟酌強制執行情
    形，並經聲明人同意後通知聲明人於七日內繳足承受價款，聲明人聲請以債權額
    抵繳承受價額為無理由，原審予以駁回，尚無不合。並以強制執行法第九十四條
    乃訓示規定，執行法院對如何繳足價金，仍有斟酌之權及執行法院既於拍賣公告
    註明「得標後七日內交足金部標金」，抗告人且於承受筆錄內無異議簽名，自應
    受其拘束為由，而認本件再審原告所為：「本件抗告人係聲明承受無人應買之不
    動產，並非參與拍賣之投標，而承受不動產者，強制執行法第九十四條第二項有
    明文規定，執行法院依法應命承受人補繳差額，法文係規定「應」並非「得」，
    執行法院就承受人補差額一事，並無斟酌決定之權，執行法院實無而違背法律之
    規定另行解釋。其次亦無需擔心抗告人不繳納差額之事，因承受人若繳納差額，
    執行法院亦無從核發權利移轉證書予承受人，且再行拍賣對承受人係極大之損失
    」之抗告意旨為無理由，駁回抗告。
三、按民事訴訟法第五百零七條規定：「裁定已經確定，而有第四百九十六條第一項
    或第四百九十七條之情形者，得準用本編之規定，聲請再審」，同法第四百九十
    六條第一項規定：「有左列情形之一者，得以再審之訴對於確定終結判決聲明不
    服。但當事人已依上訴主張其事由或知其事由而不為主張者，不在此限：一、適
    用法規顯有錯誤者．．」。本件聲請人聲請再審略以：（一）確定判決消極不適
    用法規顯然影響裁判者，依大法官會議釋字第一七七號解釋屬民事訴訟法第四百
    九十六條第一項第一款所定適用法規顯有錯誤之範圍，應許當事人對之提起再審
    之訴（二）強制執行法乃基於公權所為之執行程序，如法律有明文規定者，應依
    其規定，強制執行法第九十四條第二項規定亦然，自該條項反面解釋，若承受不
    動產之債權人其應繳之價金不超過其應受分配額，執行法院即不必再命其補繳差
    額，發給權利移轉證書云云。但查：（一）民事訴訟法第四百九十六條第一項第
    一款所謂適用法規顯有錯誤，應以確定判決違背法規或現存判例解釋者為限，若
    在學說上諸說併存尚無法規判解可據者，不得指為用法錯誤，最高法院五十七年
    台上字第一０九一號判例可資參酌，因執行法院拍賣債務人之不動產，現行實務
    見解認係私法行為，即執行法院代理債務人為出賣之意思表示，故法院之拍賣公
    告即為一種契約行為，凡應買人認知該契約內容，而為應買之意思表示後，即應
    依該契約內容行使權利負擔義務，此最高法院四十七年台上字第一五二號判例及
    八十年台上字第一四三號判例亦資參酌。從而強制執行法第九十四條第二項之規
    定在法院實務上認係訓示規定，且學說及判例亦無該條項屬強制規定之相關依據
    ，揆諸前揭最高法院判例意旨，本件再審聲請認本院前揭裁定有適用法規之錯誤
    ，容有誤會（二）本件再審聲請意旨所陳，核與聲請人於本院前此抗告程序所執
    抗告理由相同，亦即聲請人據以聲請之事由已依抗告主張其事由，依民事訴訟法
    第四百九十六條第一項但書之規定，聲請人聲請再審與上開規定不合，其聲請無
    從准許，應予以駁回。
據上論結，依民事訴訟法第五百零七條、第五百零二條第一項、第九十五條、第七十
八條裁定如主文。
中      華      民      國    八十九    年      十二      月    十九    日
                                      審判長法官    謝  志  揚
                                            法官    何  方  興
                                            法官    闕  銘  富
右為正本係照原本作成。
本件不得抗告。
                                      法院書記官    邱  廣  譽
中      華      民      國    八十九    年      十二      月    十九    日


司法院資訊處製作；財團法人民間司法改革基金會備份。
